最高法院刑事判決　　　　　　一○○年度台上字第三五四五號
上　訴　人　台灣高等法院高雄分院檢察署檢察官
被　　　告　江瑞宸
上列上訴人因被告違反毒品危害防制條例案件，不服台灣高等法
院高雄分院中華民國一○○年四月十一日第二審更審判決（一○
○年度上更(一)字第一一號，起訴案號：台灣高雄地方法院檢察署
九十七年度偵字第一四三一一、二○○五三號），提起上訴，本
院判決如下：
    主  文
原判決撤銷，發回台灣高等法院高雄分院。
    理  由
本件原審經審理結果，認為被告江瑞宸基於持有第二級毒品之犯
意，於民國九十七年四月間起，同時將如原判決附表（下稱附表
）一編號１所示含有第二級毒品甲基安非他命成分之綠色液體夾
雜白色晶體一瓶（驗前淨重1128.07公克、驗後淨重1085.67公克
，空保特瓶重127.5 公克）、附表一編號２所示含有第二級毒品
安非他命成分之淡黃色液體、白色晶體一盒（驗前淨重529.56公
克、驗後淨重519.06公克，空塑膠盒重204.64公克）、附表一編
號３所示含有第二級毒品 N,N－二甲基安非他命成分之淡黃色晶
體一包（驗前淨重2.13公克、驗後淨重1.77公克，空塑膠袋重0.
73公克）及附表二編號１所示其中殘留甲基安非他命之幫浦一台
、附表二編號７所示殘留甲基安非他命之研磨機一台、附表二編
號８所示其中殘留安非他命之壓力鍋一個、附表二編號所示其
中殘留甲基安非他命之黃色、紫色漏斗各一個放置在高雄市○○
區○○街二０四巷三十六之一號廣聯木材行內，而持有第二級毒
品之犯行，罪證明確，因而撤銷第一審之科刑判決，改判仍論被
告以持有第二級毒品達一定數量罪，處有期徒刑一年六月；並為
相關從刑之諭知。另以公訴意旨，認被告製造上揭第二級毒品，
係涉犯毒品危害防制條例第四條第二項之製造第二級毒品罪嫌云
云。惟經審理結果，以不能證明被告有製造第二級毒品之犯行，
並說明檢察官起訴法條應予變更。固非無見。
惟按：認定犯罪事實所憑之證據，並不以直接證據為限，即綜合
各種間接證據，本於推理作用，為認定犯罪事實之基礎，如無違
背一般經驗法則，尚非法所不許。又判決書應記載判決之理由，
其所載理由，仍不能憑以斷定其所為論述之根據者，即屬理由不
備。原判決雖以公訴人未能舉出直接證明被告有製造上揭毒品之
證據，因而採信被告無製造毒品犯行之辯解，而為其有利之認定
。然查：(一)、被告持有上揭附表一編號１至３所示含甲基安非他
命等第二級毒品之液體、晶體，及附表二編號１所示其中殘留甲
基安非他命之幫浦一台、附表二編號７所示殘留甲基安非他命之
研磨機一台、附表二編號８所示其中殘留安非他命之壓力鍋一個
、附表二編號所示其中殘留甲基安非他命之黃色、紫色漏斗各
一支（原判決第二十一頁編號部分，誤載為各二支），放置在
被告所承租位於高雄市○○區○○街二０四巷三十六之一號廣聯
木材行內，為警查扣之事實，為被告所供認。再扣案如附表二編
號、所示之結晶物一大包又一小包，經送內政部警政署刑事
警察局（下稱刑事警察局）檢驗結果，含有毒品先驅原料去甲麻
黃（新麻黃），有該局九十七年六月六日刑鑑字第0970074659號
鑑定書可稽（見偵字第一四三一一號卷〈下稱偵查卷〉第一六四
頁）。原判決亦認定去甲麻黃，為製造安非他命之原料，上揭部
分器具可作為製造甲基安非他命、安非他命、N,N ─二甲基安非
他命之工具，以及前開扣案幫浦一台、研磨機一台、黃色、紫色
塑膠漏斗各一支及壓力鍋一個，分別有殘留甲基安非他命、麻黃
、安非他命、去甲麻黃陽性反應等情（見原判決第六、七頁，
理由乙之二）。次查扣案如附表二編號至所示之製造安非他
命工具設計圖、化學成分記載、設計工具筆記本、記事紙、化工
用儲槽、幫浦等綜合目錄、網路列印資料、筆記本記載各樣幫浦
工具、儲槽、化學分子式等圖樣、文字（見偵查卷第八十至八十
一頁）；另經第一審當庭勘驗扣案如附表二編號所示之隨身碟
，內有化學教育、香料討論、Ｋ他命製造方法、醫學教育、神經
麻醉及關於製造第二級毒品甲基安非他命之資訊內容，亦有第一
審勘驗筆錄、隨身碟檔案清單列印、檔案資訊列印附卷可稽（見
第一審卷第一六八、一七五頁，偵查卷第二十七至三十六頁）。
又被告並曾於九十年底至九十一年初，在高雄市○○區○○街九
十二號十一樓住處，利用器具，將甲基安非他命結晶溶於水中，
添加活性炭除臭脫色等，為甲基安非他命之「純化」，以取得較
高純度甲基安非他命結晶，並已製成等情，經原審法院以九十五
年度上訴字第一０一０號另案維持台灣高雄地方法院判處製造第
二級毒品罪刑（即九十四年度重訴緝字第六號判決）確定，現在
執行中，有該案第一審判決及台灣高等法院被告前案紀錄表一份
在卷足憑（見偵查卷第二一五至二二二頁、第一審卷第七頁），
堪認被告應具備製造甲基安非他命之能力。則依上揭附表一編號
１至３所示含第二級毒品之液體、晶體，其純度雖高低不一，然
數量不少，且盛裝情形與一般供施用之晶體狀態，截然不同；再
由刑事警察局在上揭幫浦一台、研磨機一台、黃色、紫色塑膠漏
斗各一個及壓力鍋一個分別檢出殘留甲基安非他命、麻黃、安
非他命、去甲麻黃陽性反應等情觀之，本件製毒階段已至純化過
程，上揭毒品是否為被告所製造，自有詳加究明之必要。(二)、被
告對於上揭附表一編號１至３所示含第二級毒品之液體、晶體之
來源，於警局先則辯稱：是前次犯案所留，未被法務部調查局查
扣（見警卷第十至十一頁）；至偵查中改稱：伊不曉得有液態安
非他命，警察很厲害搜出來的（見偵聲卷第五頁）；於第一審稱
：「我不曉得有安非他命，可能是吳泓陞拿來的」（見第一審卷
第一一六頁）；原審上訴審又稱：「扣案之安非他命、滷水等，
因為工廠裡面員工都在進出，一直到警察來搜索我才知道有這些
東西，我承認持有這些東西，但這些東西不是在我工廠製造出來
的」（見上訴卷第七十四頁），所辯前後不一，尚難遽予採信。
惟依前開說明，被告既具有製造第二級毒品之經驗及能力，又持
有本件經查獲之供製造第二級毒品使用之資訊、原料、器具暨製
造第二級毒品過程中不同階段所得之產物，復未能陳明其持有各
該物品之確實來源，則綜合上揭卷證資料，本於推理作用，是否
足以使被告被訴製造第二級毒品之犯罪事實獲得確信？原審並未
詳予斟酌判斷，遽以公訴人未能提出直接證據證明被告製造毒品
，而為被告有利之判決，難謂已符採證法則，併嫌理由欠備。檢
察官上訴意旨執以指摘，非無理由，應認原判決仍有撤銷發回更
審之原因。
據上論結，應依刑事訴訟法第三百九十七條、第四百零一條，判
決如主文。
中    華    民    國  一○○  年    六    月   三十   日
                      最高法院刑事第七庭
                          審判長法官  邵  燕  玲  
                                法官  李  伯  道  
                                法官  孫  增  同  
                                法官  李  嘉  興  
                                法官  王  聰  明  
本件正本證明與原本無異
                                      書  記  官  
中    華    民    國  一○○  年    七    月    五    日
                                                      Ｅ